【裁判字號】    90,易,287
【裁判日期】    900607
【裁判案由】    侵占
【裁判全文】
臺灣臺北地方法院刑事判決                            九十年度易字第二八七號
    公  訴  人  臺灣臺北地方法院檢察署檢察官
    被      告  甲○○
    選任辯護人  陳倉富律師
右列被告因侵占案件，經檢察官提起公訴（八十九年度偵續字第二五號），本院判決
如左：
    主  文
甲○○連續意圖為自己不法之所有，而侵占自己持有他人之物，處有期徒刑拾月。
    事  實
一、甲○○原係丙○○○先夫嚴寶智之義女，嚴寶智於民國八十二年十一月三十日過
    世後，名下在臺北市○○○路○段五五０號一樓交通銀行臺北分行，開立帳號為
    000000000000號活期儲蓄存款存摺內之現金，及存於前址二樓交通
    銀行信託部帳號為00000000000號之證券存摺帳戶內所有股票，均由
    丙○○○繼承。丙○○○因不諳股票操作，自繼承嚴寶智遺產後，並未有大筆股
    票買進賣出之紀錄。甲○○見狀，遂於八十五年底某日，主動向丙○○○表明可
    以代為辦理股票之買賣交易，復要求丙○○○將前開活期儲蓄存款存摺及證券存
    摺併印章，均交由其保管，丙○○○因甲○○為嚴寶智義女之故，不疑有他，遂
    依甲○○指示，將前開活期儲蓄存款存摺及證券存摺併印章，均交由其保管。詎
    料，甲○○竟基於意圖為自己不法所有之概括犯意，未經丙○○○同意，自八十
    六年一月十七日至同年一月二十一日止，擅自將丙○○○前開證券存摺帳戶內如
    附表一所示之股票予以賣出；並自同年月十七日起至二十三日止，連續於如附表
    二所示之時間，在臺北市○○○路○段五五０號一樓交通銀行臺北分行，領出丙
    ○○○前開活期儲蓄存款帳戶內丙○○○原本之存款，及甲○○賣出丙○○○附
    表一所示股票之股款，共計新台幣（下同）一百零四萬元之金額，並予以侵占入
    己多次。隨後甲○○雖於八十七年十月間，將前開活期儲蓄存款存摺及證券存摺
    併印章返還於丙○○○，但始終並未返還積欠丙○○○一百零四萬元之金額。
二、案經丙○○○訴由臺灣臺北地方法院檢察署檢察官偵察起訴。
    理  由
一、訊據被告甲○○矢口否認有何替告訴人丙○○○代為操作股票、並將丙○○○原
    本之存款及賣出股票所得股款共計一百零四萬元侵占入己之行為，辯稱：當初係
    告訴人丙○○○未辦理融資融券，遂由被告甲○○撥出其於統一證券股份有限公
    司敦南分公司（下稱統一證券）之融資融券額度供告訴人使用（即提供自己之帳
    戶供告訴人使用），係告訴人自己操作股票失敗，與被告無關。而被告當初雖有
    領出告訴人帳戶內之金錢，但當時係因為告訴人手指受傷、無法書寫之故，是方
    由被告代告訴人領出錢，並交給告訴人，被告並無侵占告訴人金錢之事云云。
二、經查：
    （一）右揭事實，業據告訴人丙○○○於偵審中指訴綦詳，並有交通銀行取款憑
          條三紙、匯款單一紙、交通銀行臺北分行帳號為00000000000
          0號活期儲蓄存款存摺影本，及交通銀行信託部帳號為00000000
          000號之證券存摺帳戶影本資料各一份在卷可資佐證。
    （二）被告甲○○雖辯稱係告訴人丙○○○自己利用被告甲○○於統一證券之帳
          戶從事融資融券交易而虧損，並非被告甲○○代其操盤云云。經查，被告
          甲○○八十六年一月至六月份於統一證券之營業員為丁○○，此為被告所
          自承，亦有統一證券股份有限公司九十年四月四日統證（九十）敦字第０
          一二號函文在卷可稽。經本院訊問該營業員丁○○之結果：「（法官問）
          是否認識被告？（證人答）認識，他是我客戶。……（法官問）融資或融
          券如何交易？（證人答）本人到現場，或打電話均可，因為我們的電話有
          錄音。（法官問）打電話交易時，是否需要密碼？（證人答）只需要有帳
          戶即可，不需要密碼。因為王小姐（即被告甲○○）是我的客戶，我認識
          。（法官問）王小姐當時有無將帳戶交他人使用？（證人答）我不知道。
          據我印象中，不論是打電話或到現場下單，都是被告本人。（法官問）是
          否認識告訴人？（證人答）我沒有印象。（法官問）曾否見被告與告訴人
          同至統一證券公司？（證人答）沒有印象。」（見本院九十年五月八日訊
          問筆錄）可知，被告之營業員既認識被告，印象中，不論係打電話下單抑
          或到現場下單，均係被告本人，復不曾見過告訴人與被告一同至證券公司
          等情，足證被告所言係告訴人藉被告在統一證券之融資融券帳戶，自行操
          作股票失利云云，顯不足採。
    （三）被告甲○○雖坦承曾書寫交通銀行取款憑條三紙及匯款單一紙，惟辯稱係
          因為當時告訴人丙○○○無法書寫，方代告訴人丙○○○書寫，當時，告
          訴人亦均有在場云云。然經本院依被告之聲請，函查告訴人丙○○○八十
          五年十月八日至八十六年三月二十五日治療之行政院國軍退除役官兵輔導
          委員會台北榮民總醫院（下稱榮民總醫院）之結果，榮民總醫院回函稱「
          ……（丙○○○）書寫能力，除因食指截肢端有殘肢痛而稍有影響，簡單
          書寫功能沒問題，但書寫速度及耐力則因疼痛及食指僵硬而有下降。」此
          有榮民總醫院九十年四月六日（九十）北總行字第０二八六一號函附卷可
          參。足證告訴人丙○○○當時書寫能力雖有下降，但並非無書寫能力。告
          訴人丙○○○既有書寫能力，倘如被告所言，當時告訴人係與被告同在銀
          行，則告訴人實無不自己書寫反委由被告甲○○代為書寫之理，是被告此
          點所言，亦不足採。該等款項，應係被告趁保管丙○○○印章及存摺之便
          ，所自行領取而得。
    （四）又證人乙○○於本院調查中，結證稱：「（法官問）有無與告訴人去找被
          告？（證人答）有，告訴人原來與我在海軍總部同事，後來先生過逝後，
          八十七年六月間，我與告訴人去找被告，後來被告說要每個月還二萬元給
          告訴人……。（法官問）被告有無承認他擅用告訴人存款及股票之事？（
          證人答）有，被告承認他當初因為告訴人之夫死亡所以他就替告訴人處理
          股票及現金的事，並把告訴人的存摺及印章都拿去了，這是他們談話的內
          容。」（見本院三月二十三日訊問筆錄）並有證人乙○○與告訴人嚴葉寶
          羨去找被告甲○○當天（即八十七年六月二十四日），被告甲○○所簽立
          之保管條一紙在卷可稽（見臺灣臺北地方法院檢察署八十八年偵字第八八
          七三號卷第八十三頁），倘被告甲○○並無侵占告訴人丙○○○如附表二
          所示之金錢，則被告甲○○實無簽發該保管條之必要，足證被告所言非真
          。
    （五）另參以被告於本院調查中，供承告訴人丙○○○係自己虧空八十六年五月
          二日之錸德、五月九日及十三日之華碩、七月八日之聯電、七月十五日至
          十七日之鴻海、七月十七日之聯電、錸德、鴻海及華通等股票（見本院三
          月二十三日調查筆錄），而被告為使告訴人之母親安心之故，曾於八十六
          年五月八日開立面額為一百萬之本票一紙予告訴人等情（分見本院九十年
          二月二日訊問筆錄及前開偵卷第七頁之本票影本）。衡情揆理，倘確如被
          告所言，告訴人係自己操作股票失利，被告甲○○係為使告訴人丙○○○
          之母親安心之故，方簽發該本票，則就時間點上而言，被告甲○○於八十
          六年五月八日簽發本票之後，當無再任由被告丙○○○操作股票之理，其
          竟於簽發本票後，繼續放任告訴人丙○○○於八十六年五月九日及十三日
          、七月八日、七月十五日至十七日操作股票，此點亦與常理有間。且如前
          所述，依被告甲○○所言，被告於簽發八十六年五月八日開立本票前，告
          訴人丙○○○主要係於同年月二日因操作錸德而虧損（其餘各筆均係在八
          十六年五月八日簽發本票後所造成虧損），然經本院審究被告八十六年五
          月二日買賣錸德之對帳單結果，當日被告帳戶內，融資買進錸德六千股，
          並賣出錸德六千股，買進錸德之價格，分別為二百十元買入四千股、二百
          十一元買入二千股；賣出錸德之價格分別為二百十五元賣出四千股、二百
          十六元賣出二千股，此有被告統一證券有價證券買賣對帳單一份扣案可憑
          ，依此觀之，被告縱因當日因融資融券買賣錸德之結果造成虧損，因為被
          告當日所持有錸德不過僅有六千股，而買進與賣出之價差不過僅為五至六
          元，故當日被告因錸德虧損絕未達一百萬元，是該錸德股票縱確係告訴人
          丙○○○操作失利，然告訴人丙○○○既未因操作錸德股票損失一百萬元
          ，何以被告甲○○要於八十六年五月八日開立面額一百萬元之本票？此點
          亦與常理不合，足證被告確係於八十六年五月八日以前自己操作股票失利
          ，將告訴人如附表二之金錢全數虧損後，自知理虧，方於八十六年五月八
          日簽發該本票，非如被告所言，係告訴人自己操作股票失利，為使告訴人
          之母親心安，方簽發本票。
    （六）綜上所述，本件被告甲○○所辯，要屬事後卸責之詞，殊無可採，從而本
          件事證明確，被告犯行堪以認定。
三、查被告甲○○意圖為自己不法之所有，將其保管告訴人丙○○○如附表二所示之
    金錢予以侵占入己，核其所為，係犯刑法第三百三十五條第一項之侵占罪，被告
    先後多次犯行，時間緊接，罪名與構成要件相同，顯係基於概括犯意而為，應依
    連續犯規定論以一罪，並加重其刑。爰審酌被告犯罪後遲不與告訴人達成民事和
    解、犯罪之之動機、目的、所受之刺激、手段、品行、智識程度、所生危害及犯
    罪後之態度等一切情狀，量處如主文所示之刑，以資懲儆。另公訴人雖稱被告甲
    ○○於八十六年一月十七日領出告訴人丙○○○五十萬之現金並全部予以侵占，
    惟經本院訊問結果，被告甲○○當日雖提領五十萬，但其中十四萬係存入告訴人
    丙○○○彰化銀行之帳戶內（見本院九十年三月二十三日訊問筆錄），故此日被
    告甲○○侵占之金額應僅為三十六萬元而非五十萬元，起訴書誤載為五十萬，顯
    有誤會，附此敘明。
據上論斷，應依刑事訴訟法第二百九十九條第一項前段、刑法第五十六條、第三百三
十五條第一項，罰金罰鍰提高標準條例第一條前段，判決如主文。
本案經檢察官陳麗芬到庭執行職務
中      華      民      國      九十      年      六      月      七    日
                                      臺灣臺北地方法院刑事第七庭
                                          審判長  法  官  陳坤地
                                                  法  官  蕭清清
                                                  法  官  吳冠霆
右正本證明與原本無異。
如不服本判決，應於判決送達後十日內向本院提出上訴狀 (應附繕本) ，上訴於
臺灣高等法院。
                                                  書記官  張耀鴻
中      華      民      國      九十      年      六      月      七    日
 附  表  一
┌───┬──────┬────────┬────────┬──────┐
│時  間│ 證 券 名 稱│  賣 出 股 數   │  買 進 股 數   │  備   註   │
├───┼──────┼────────┼────────┼──────┤
│八十六│            │                │                │            │
│年一月│  台    泥  │二千股（即二張）│                │            │
│十七日│            │                │                │            │
├───┼──────┼────────┼────────┼──────┤
│八十六│            │                │                │            │
│年一月│  南  亞  │四千股（即四張）│                │            │
│十七日│            │                │                │            │
├───┼──────┼────────┼────────┼──────┤
│八十六│            │                │                │            │
│年一月│  遠    紡  │二千股（即二張）│                │            │
│十七日│            │      於        │                │            │
├───┼──────┼────────┼────────┼──────┤
│八十六│            │                │                │            │
│年一月│  華    隆  │二千股（即二張）│                │            │
│十七日│            │                │                │            │
├───┼──────┼────────┼────────┼──────┤
│八十六│            │                │                │            │
│年一月│  中國力霸  │五千股（即五張）│                │            │
│十七日│            │                │      │            │
├───┼──────┼────────┼────────┼──────┤
│      │            │                │                │甲○○於八十│
│      │            │                │                │六年一月二十│
│八十六│            │                │                │日代丙○○○│
│年一月│  聯    成  │三千股（即三張）│三千股（即三張）│買入聯成三千│
│二十日│            │                │                │股後，復於同│
│      │            │                │                │年月二十一日│
│      │            │                │                │全數賣出    │
├───┼──────┼────────┼────────┼──────┤
│      │            │                │                │甲○○於八十│
│      │            │                │                │六年一月二十│
│八十六│            │                │                │日代丙○○○│
│年一月│  中華工程  │三千股（即三張）│二千股（即二張）│買入中華工程│
│二十日│          │                │                │三千股後，復│
│      │            │                │                │於同年月二十│
│      │            │                │                │一日賣出二千│
│      │            │                │                │股。        │
└───┴──────┴────────┴────────┴──────┘
 附  表  二
┌──────────┬────────────┬───────────┐
│  提  領  時  間    │   提  領  金  額       │     備    註         │
├──────────┼────────────┼───────────┤
│ 八十六年一月十七日 │  三十六萬元            │甲○○雖提領五十萬元，│
│                    ││但其中十四萬元係存入嚴│
│                    │                        │葉寶羨彰化銀行之帳戶內│
│                    │                        │，故此日侵占金額僅為三│
│                    │                        │十六萬元。（起訴書誤載│
│                    │                        │為五十萬元，顯有誤會）│
│                    │                        │。                    │
├──────────┼────────────┼───────────┤
│八十六年一月二十一日│  三十萬元              │                      │
├──────────┼────────────┼───────────┤
│八十六年一月二十一日│  十五萬元              │                      │
├──────────┼────────────┼───────────┤
│八十六年一月二十三日│  二十三萬元            │                      │
├──────────┼────────────┼───────────┤
│            合 計   │一百零四萬元            │                      │
└──────────┴────────────┴───────────┘
附錄法條：
刑法第三百三十五條第一項
刑法第三百三十五條
意圖為自己或第三人不法之所有，而侵占自己持有他人之物者，處五年以下有期徒刑
、拘役或科或併科一千元以下罰金。
前項之未遂犯罰之。


司法院資訊處製作；財團法人民間司法改革基金會備份。
